【裁判字號】    97,聲判,36
【裁判日期】    980205
【裁判案由】    聲請交付審判
【裁判全文】
臺灣高雄地方法院刑事裁定              97年度聲判字第36號
聲  請  人
即  告訴人  甲○○
代  理  人  尤挹華律師
            郭正鵬律師
被      告  乙○○
            丙○○
            丁○○
上列聲請人即告訴人因被告涉犯偽造文書等案件，不服臺灣高等
法院高雄分院檢察署中華民國97年8 月25日97年度上聲議字第11
62號駁回聲請再議之處分（原不起訴處分案號：臺灣高雄地方法
院檢察署96年度偵續一字第12號），聲請交付審判，本院裁定如
下：
    主  文
聲請駁回。
    理  由
一、聲請意旨略以：被告乙○○係前臺灣省自來水股份有限公司
    （下稱自來水公司）總經理，被告丙○○係前自來水公司第
    七區管理處經理，被告丁○○係自來水公司第七區管理處經
    理，均為依法令從事於公務之人員：
(一)聲請人即告訴人甲○○（下稱告訴人）之配偶余秀雲係自來
    水公司第七管理處營運士，於民國88年至93年間遭自來水公
    司第七管理處調動其職務計3 次，余秀雲因不服該調動，聲
    請人乃多次向高雄縣政府勞工局、行政院經濟部、行政院及
    總統府陳情，惟陳情書皆由被告乙○○、丙○○、丁○○3
    人回函，且被告3 人明知自來水公司分別於91年1 月、4 月
    、6 月、及93年2 月、3 月、4 月、5 月向上述受理陳情機
    關回覆之函文內容不實，竟共同基於使公務員登載不實之犯
    意聯絡，提供「余秀雲曾發生車禍致情緒不甚穩定」、「不
    聽主管指揮亦不配合辦事」、「與同仁相處不和諧」、「工
    作懈怠」、「不能溝通」... 等偽造不實之事項，致使總統
    府根據自來水公司所提供之資料而於總統府用牋為不實之登
    載，足生損害於告訴人及余秀雲之權益。又被告丙○○、丁○○於余秀雲任職自來水公司期間，以言語威脅要將余秀雲
    調職等方式，脅迫余秀雲配合自來水公司內部政策，嗣因故
    將余秀雲調職，並在余秀雲因不滿自來水公司調職之處分而
    申訴期間，以余秀雲曠職3 天為由解雇余秀雲，因認被告3
    人涉犯刑法第213 條公務員登載不實罪嫌及違反勞動基準法
    第5 條規定而涉犯同法第75條之罪嫌。
(二)告訴人因上開情事，爰提出告訴（告訴人誤為提出告發），
    經臺灣高雄地方法院檢察署（下稱高雄地檢署）檢察官偵查
    後為不起訴處分，告訴人不服聲請再議，仍經臺灣高等法院
    高雄分院檢察署（下稱高雄高分檢）駁回再議，然被告3 人
    未詳加查證，即將上開不實事項登載於公文書並函覆總統府
    ，已有實質偽造文書之故意存在，且檢察官未傳喚參與上開
    公文書簽核過程之相關人員，調查參與簽核過程之人員有無
    查證公文書內容之真正及所憑之依據，遽認被告3 人主觀上
    無偽造文書之犯意，認事用法顯有不當；又余秀雲乃因自來
    水公司內部之「消毒用品造假案」、「物料原始憑證遺失後
    竟又出現案」、「水表外殼銅製螺絲孔毀壞案」、「水表汰
    換報銷清單案」，及對於考績申訴暨告訴人向總統府等機關
    陳情等原因，而一再遭調職，被告丙○○、丁○○係以調動
    之方式排除不聽話配合辦事之余秀雲，顯已構成以強暴、脅
    迫或其他非法之方法強暴勞工從事勞動之犯罪行為，原偵查
    檢察官未調查余秀雲遭調職之真正原因，遽認被告丙○○、
    丁○○將余秀雲調職乃適當之懲處，即為不起訴之處分，亦
    顯屬違誤，爰依法聲請交付審判等情。
二、按告訴人不服上級法院檢察署檢察長或檢察總長認再議為無
    理由而駁回之處分者，得於接受處分書後10日內委任律師提
    出理由狀，向該管第一審法院聲請交付審判，刑事訴訟法第
    258 條之1 第1 項定有明文。經查，本件告訴人以被告3 人
    涉有刑法第213 條公務員登載不實罪嫌，及被告丙○○、丁○○違反勞動基準法第5 條規定而涉犯同法第75條之罪嫌，
    向高雄地檢署檢察官提出告訴，經該署檢察官偵查後於95年
    9 月26日以95年度偵字第24990 號為不起訴處分，告訴人不
    服，聲請再議，原偵查檢察官認聲請再議有理由，續行偵查
    後，又於95年12月22日以95年度偵續字第366 號為不起訴處
    分，嗣經高雄高分檢於96年2 月6 日以96年度上聲議字第20
    4 號發回續行偵查，再經高雄地檢署檢察官於97年6 月27日
    以96年度偵續一字第12號為不起訴處分，並經高雄高分檢於
    97年8 月25日以97年度上聲議字第1162號以再議無理由而駁
    回再議等情，有前開不起訴處分書及駁回再議處分書在卷可
    稽（見本院卷第6 至14頁），並經本院調閱上開偵查全卷審
    核屬實，堪可認定。次查，告訴人於97年8 月28日收受上開
    駁回再議處分書後，委任律師於97年9 月3 日具狀向本院聲
    請交付審判乙節，則有送達證書影本、蓋有本院收件戳章之
    聲請書、委任狀各1 份附卷足憑（見本院卷第1 、15、56頁
    ），揆諸前揭說明，程序上於法有據，合先敘明。
三、次按法院認為交付審判之聲請不合法或無理由者，應駁回之
    ，刑事訴訟法第258 條之3 第2 項前段定有明文。而刑事訴
    訟法第258 條之1 至4 所定「交付審判制度」，主要目的在
    建立對於檢察官不起訴或緩起訴裁量權之外部監督機制，法
    院僅就檢察官所為不起訴或緩起訴之處分是否正確加以審查
    ，用以防止檢察機關之濫權。依此立法精神，同法第258 條
    之3 第3 項規定法院審查聲請交付審判案件時「得為必要之
    調查」，其調查證據之範圍，自應以偵查中曾顯現之證據為
    限。而依同法第260 條對於「不起訴處分已確定或緩起訴處
    分期滿未經撤銷者得再行起訴」規定之立法理由說明，該條
    所謂不起訴處分已確定者，包括「聲請法院交付審判復經駁
    回者」之情形在內。故前述「得為必要之調查」，其調查證
    據範圍，即應以偵查中曾顯現之證據為限，不得就告訴人新
    提出之證據再為調查，亦不得蒐集偵查卷以外之證據，否則
    將與刑事訴訟法第260 條之再行起訴規定混淆不清。再者，
    為避免法官權限之過度擴張，因而壓縮檢察官之控訴權限，
    甚至形成法官兼任檢審角色之糾問制度，法院對於聲請交付
    審判案件之審查，應限於檢察官不起訴處分是否違法。質言
    之，如檢察官係依據刑事訴訟法第252 條規定予以不起訴處
    分者，應審查該處分是否符合該條各款之規定；若係依據同
    法第253 條規定為不起訴處分者，則應審查該處分是否有裁
    量逾越或裁量濫用之情形，至於檢察官據以不起訴處分之基
    礎事實，則非法院應行介入審查之對象。蓋依刑事訴訟法第
    258 條之3 規定，法院為交付審判之裁定時，視為案件已提
    起公訴，顯見法院裁定交付審判之前提，必須偵查卷內所存
    之證據，已符合刑事訴訟法第251 條第1 項所規定檢察官應
    提起公訴之「足認被告有犯罪嫌疑」情形，亦即該案件已經
    跨越起訴門檻，始應為交付審判之裁定。倘該案件須另行蒐
    證偵查，始能判斷應否交付審判者，因交付審判之審查制度
    ，並無如同再議制度得為發回原檢察官續行偵查之設計，法
    院即應依同法第258 條之3 第2 項前段規定，以聲請無理由
    裁定駁回之。又法院於審查交付審判之聲請有無理由時，除
    認為告訴人所指摘不利被告之事證未經檢察機關詳為調查或
    斟酌，或不起訴處分書所載理由違背經驗法則、論理法則或
    其他證據法則者外，不宜率予交付審判，業據法院辦理刑事
    訴訟案件應行注意事項第118 項揭示甚明。至上開所謂告訴
    人所指摘不利被告之事證未經檢察機關詳為調查，係指告訴
    人所提出請求調查之證據，檢察官未予調查，且若經調查，
    即足以動搖原偵查檢察官事實之認定及處分之決定，倘調查
    結果，尚不足以動搖原事實之認定及處分之決定者，仍不能
    率予交付審判。
四、經查：
(一)刑法第213條公務員登載不實部分：
 1、按刑法第213 條偽造公文書之罪，以公務員明知為不實之事
    項而登載於職務上所掌之公文書，及足以生損害於公眾或他
    人為構成要件，如公務員登載不實之事項，並非明知，雖足
    以生損害於公眾或他人，亦不成立偽造公文書之罪（最高法
    院39年臺上字第18號判例意旨參照）。
 2、經查，告訴人以余秀雲任職自來水公司期間遭受種種不公平
    待遇乙事，分別向勞工局等機關陳情，經勞工局等機關函轉
    自來水公司處理，自來水公司及該公司第七區管理處分別於
    91年1 月30日以臺水人字第0910003773-0號函、於91年4 月
    30日以臺水人字第0910011419-0號函、於91年6 月26日以臺
    水七人字第0910010015-0號函、於93年2 月17日以臺水七人
    字第09300024610 號函、於93年3 月8 日以臺水七人字第09
    300040800 號函、於93年4 月28日以臺水七人字第09300071
    620 號函、於93年5 月3 日以臺水七人字第09300073050 號
    函（下合稱上開函文），函覆告訴人、余秀雲及勞工局等機
    關，上開函文意旨略為：據聞余秀雲曾發生車禍致情緒不甚
    穩定，不聽主管指揮，亦不配合辦事，經調職後，又與同事
    發生摩擦且不能溝通，自來水公司基於人力運用及內部和諧
    之因素，遂再度將余秀雲調職等語；而告訴人以同一事由向
    總統府陳情，總統府於91年4 月17日以總統府用牋函覆告訴
    人，內容略為：告訴人所陳情之事項，業經自來水公司多次
    書函回復甚明，余秀雲前遭逢意外事故，致影響身心，甚值
    同情，請妥予照料等語，有上開函文及總統府用牋在卷可稽
    （見高雄地檢署95年度他字第657 號卷《下稱他字卷》第4
    至23頁），堪可認定。又上開函文係由證人即自來水公司第
    七區管理處職員蔡淑婉、陳明源承辦製作，並由被告乙○○
    、丙○○、丁○○3 人之名義決行乙節，業據證人蔡淑婉、
    陳明源於偵查中到庭證述綦詳（見他字卷第193 至194 頁）
    ，復有上開函文影本在卷可佐，固堪認告訴人指稱被告3 人
    以「余秀雲曾發生車禍致情緒不甚穩定」、「不聽主管指揮
    亦不配合辦事」、「與同仁相處不和諧」、「工作懈怠」、
    「不能溝通」等事項，記載於上開函文並函覆勞工局等機關
    ，及總統府於用牋上記載「余秀雲前遭逢意外事故致影響身
    心」之文字等情為真實。再者，被告丙○○於偵查中到庭陳
    稱：因時間已久，故記不清楚聽何人說余秀雲曾出過車禍等
    語；被告丁○○於偵查中到庭陳稱：伊沒有聽過余秀雲出車
    禍的事，也沒有講過等語（見96年度偵續一字第12號卷《下
    稱偵續一卷》第35至36頁），固可認被告等人無以證明車禍
    一事是何人所述。
 3、惟查，被告丙○○於偵查中到庭陳稱：余秀雲之課長王金寶
    向伊反應余秀雲不聽指揮，且與同事處不好，經政風室調查
    發現是余秀雲的問題，不是別人的問題，余秀雲也曾在工作
    上拒絕課長之指示，造成工作無法執行，所以伊決定把余秀
    雲調職，余秀雲於50幾年就在澄清湖水廠服務，那時候還不
    是自來水廠，伊的太太以前也在澄清湖水廠服務，大家感情
    很好，89年去當余秀雲的主管時，發現余秀雲人有變了，伊
    聽人說余秀雲曾出過車禍，所以懷疑因車禍導致余秀雲情緒
    不穩，當時伊認為余秀雲有可能會這樣等語（見高雄地檢署
    95年度偵續字第366 號卷第28至29頁、偵續一卷第35頁），
    核與證人陳明源於偵查中到庭證稱：「函文內容一部分係經
    過與政風單位了解，車禍部分是聽說的，但是我們並沒有惡
    意，余秀雲跟同仁相處不好，我們都有去對課室的同仁調查
    過，余秀雲在總務室不聽主管之指派，我們開考績委員會及
    根據自來水專業人員獎懲標準表的規定來做處分」等語，及
    證人蔡淑婉於偵查中到庭證稱：「人事室許茂雄主任到各科
    室了解過後，再將上開函文交由我打字，余秀雲之調動、職
    務調整係依據自來水公司工作規則及考核會決議」等語（見
    他字卷第193 至194 頁）大致相符，堪認被告3 人就上開函
    文決行發出時，主觀上確係認為余秀雲不聽主管指揮，影響
    工作進行，並與同仁相處不和諧，且懷疑余秀雲因曾發生車
    禍致情緒不穩。準此，縱上開函文之部分內容（即據聞余秀
    雲曾發生車禍乙事），未經詳加查證而登載有誤，亦難認被
    告3 人主觀上係基於不實登載之犯意而決行發出上開函文。
    況余秀雲於88年間擔任自來水公司第七區管理處物料課營運
    士時，與該課課長王金寶發生工作衝突，經業務調整，調至
    物料課鼓山倉庫管料之期間，又再與王金寶產生工作齟齬，
    經該區處遂將之調至鳳山服務所擔任服務臺收費工作，嗣因
    余秀雲表示收費工作致身體不適，不堪其苦，乃再經該區處
    調回該區總務室辦理出納工作，惟因余秀雲拒辦中午午休輪
    接總機接聽及辦公室環境打掃清潔等工作，且無法與出納工
    作人員和睦相處，經該區處之考核委員會考量適值東港營運
    所人力不足，且余秀雲之娘家位在東港鎮，決議將余秀雲調
    至東港營運所，嗣因余秀雲抗拒不到東港營運所報到上班，
    始經該區處依勞動基準法第12條第6 款終止與余秀雲間之勞
    動契約等情，業據自來水公司第七區管理處政風室於95年8
    月16日以臺水七政室字第09500003460 號函覆高雄地檢署明
    確，有該函文附卷可稽（外放於偵查卷），堪認該區處政風
    室經調查後認余秀雲有上開情事，從而，被告3 人依據上開
    政風室之調查結果，決行發出上開函文，亦難認係明知上開
    函文中記載余秀雲「不聽主管指揮亦不配合辦事」、「與同
    仁相處不和諧」、「工作懈怠」、「不能溝通」等字樣為不
    實之事項而故意登載之。
 4、綜上，本件檢察官既已傳喚上開證人及被告3 人詳加訊問，
    並就余秀雲之調職、解雇等情事函詢自來水公司第七區管理
    處政風室，經該政風室函覆足為對被告3 人有利認定之內容
    ，應認檢察官已盡調查之能事，而檢察官以被告3 人主觀上
    無於公文書上登載不實之犯意，對於被告3 人為不起訴處分
    ，並於處分書中詳加論述理由及所憑證據，揆諸前揭說明及
    依卷內資料形式上觀察，並無違背經驗法則、論理法則及證
    據法則之處。至檢察官固未傳喚參與上開函文簽核過程之所
    有相關人員，惟此部分係因無調查之必要而未調查，尚無聲
    請交付審判意旨所指之應調查證據而未予調查之違誤。
(二)違反勞動基準法第5 條部分：
 1、按雇主不得以強暴、脅迫、拘禁或其他非法之方法，強制勞
    工從事勞動；違反者，處5 年以下有期徒刑、拘役或科或併
    科新臺幣5 萬元以下罰金，勞動基準法第5 條、第75條分別
    定有明文。而上開所謂強暴、脅迫等不正方法，應達使被害
    勞工不能抗拒之程度，亦即其意思自由已喪失之程度者，始
    足當之。
 2、經查，余秀雲遭自來水公司第七區管理處將年終考績評定為
    乙等，再先後經該區處調至鳳山服務所、該區處總務室及東
    港營運所等情，業如前述，而余秀雲之調職乃係分別經該區
    處考核委員會依法定程序決議之事項乙節，則有自來水公司
    第七區管理處政風室95年8 月16日臺水七政室字第09500003
    460 號函所附之該區處89年5 月17日89臺水七人字第07860
    號函、89年3 月28日人力調度協調會議記錄、93年4 月30日
    臺水七人字第09300075590 號令、92年11月27日臺水七人字
    第09200227140 號函稿、93年度第6 次考核委員會會議紀錄
    、93年4 月2 日臺水七人字第09300058440 號函在卷可佐（
    外放於偵查卷），堪可認定。余秀雲之調職既為自來水公司
    第七區管理處考核委員會依法定程序所決議事項，自難認被
    告丙○○、丁○○係以脅迫調職之非法方法，強制余秀雲勞
    動。本件檢察官據此認被告丙○○、丁○○無何違反勞動基
    準法第5 條規定而涉犯同法第75條之情事，而為不起訴處分
    ，揆諸前揭說明及依卷內資料形式上觀察，亦無違背經驗法
    則、論理法則及證據法則之處。又余秀雲之調職原因既經檢
    察官詳盡調查如前，則聲請交付審判意旨所稱余秀雲是否因
    自來水公司內部之「消毒用品造假案」等而遭調職，即屬無
    調查之必要，是檢察官縱未調查「消毒用品造假案」等，亦
    無違誤。
五、綜上所述，本件業據高雄地檢署檢察官詳查具體事證後，於
    不起訴處分書理由中予以指駁認定，而為不起訴處分，復經
    高雄高分檢檢察長維持原偵查檢察官之認定，並為駁回再議
    之處分，經核其理由於法並無不合，且無違背經驗法則、論
    理法則及證據法則之處；至聲請交付審判意旨所指摘檢察官
    未傳喚或未調查之證據，均屬無調查必要之證據，本件檢察
    官已盡調查之能事，並無應調查之證據而未予調查之違誤。
    另依偵查卷內現存證據，並無其他確切證據可資證明被告3
    人有何於公文書上登載不實之犯行，及被告丙○○、丁○○
    有何違反勞動基準法第5 條規定而觸犯同法第75條之犯行，
    揆諸前揭規定及說明，本件交付審判之聲請為無理由，應予
    駁回。
六、另告訴意旨除指訴前揭情節外，尚提及：被告3 人於上開函
    文記載不實之事項，並函覆予勞工局等機關，並致總統府於
    用牋上記載：余秀雲前遭逢意外事故，致影響身心等不實事
    項等情，並提出該總統府用牋為證，就形式上觀之，告訴人
    此部分之指訴應係認被告3 人所為，除涉犯刑法第213 條之
    公務員登載不實罪嫌外，並觸犯刑法第214 條之使公務員登
    載不實罪嫌，倘被告3 人確犯刑法第213 條及第214 條之罪
    ，則二罪應為裁判上一罪關係。然告訴人指訴被告3 人涉犯
    刑法第213 條公務員登載不實罪嫌部分，業經檢察官為不起
    訴處分確定，亦經本院認告訴人聲請交付審判為無理由乙節
    ，已如前述，是被告3 人所涉刑法第214 條罪嫌部分，與前
    述之刑法第213 條部分自非裁判上一罪；且自前開不起訴處
    分書及駁回再議處分書之形式觀之，檢察官並未就被告3 人
    涉犯刑法第214 條之部分於處分書理由中加以論斷，準此，
    應認告訴人指訴被告3 人涉犯刑法第214 條罪嫌部分，未經
    檢察官為不起訴處分，亦非前開不起訴處分效力所及，揆諸
    前揭說明，此部分不得作為交付審判之標的，本院自無從審
    酌，附此敘明。
七、依刑事訴訟法第258 條之3 第2 項前段，裁定如主文。
中    華    民    國    98    年    2     月    5     日
                  刑事第九庭  審判長法  官  陳建和
                                    法  官  黃宣撫
                                    法  官  毛妍懿
以上正本證明與原本無異。
不得抗告。
中    華    民    國    98    年    2     月    6     日
                                    書記官  林晏光


司法院資訊處製作；財團法人民間司法改革基金會備份。
